最高法院刑事判決　　　　　　　　　　　　　　　八十六年度台上字第五五○九號
　　上　訴　人　甲○○
右上訴人因違反稅捐稽徵法案件，不服台灣高等法院高雄分院中華民國八十五年十月
十五日第二審更審判決（八十五年度上更(二)字第一六一號，起訴案號：台灣高雄地方
法院檢察署八十二年度偵字第一四八二八號），提起上訴，本院判決如左：
    主  文
原判決撤銷，發回台灣高等法院高雄分院。
    理  由
本件原判決認定：上訴人甲○○係設於高雄市○○區○○街一一五九巷三號聯增企業
有限公司（下稱聯增公司）之負責人，陸富榮（為甲○○之姐夫，由檢察官通緝中）
係同公司股東，並實際參與公司之經營，均為從事業務之人。甲○○與陸富榮基於犯
意之聯絡，明知民國八十年間，王坤地、洪永謄、甘有榮、蔡春男、洪金卿、陸重振
、曾木龍等人，並未在該公司工作，亦未領取該公司薪資或報酬，亦明知劉政勝在該
公司僅領薪新台幣（下同）三萬元，竟於八十一年一月間，在其附隨業務上製作之八
十年度各類所得扣繳暨免扣繳憑單上，虛列王坤地自民國八十年九月起至同年十二月
止，領取薪資二十一萬三千六百元，甘有榮二十二萬四千六百元，洪永謄二十一萬九
千六百元，蔡春男二十六萬七千六百元，劉政勝二十三萬八千六百元（其中三萬元為
真實），洪金卿二十三萬五千九百元，陸重振十八萬一千八百元，曾木龍二十二萬七
千四百元，據以向高雄市國稅局前鎮稽徵所申報，用以虛列成本，使聯增公司逃漏八
十年度營利事業所得稅計四十四萬四千七百七十五元，足以生損害於王坤地、洪永謄
、甘有榮、蔡春男、劉政勝、洪金卿、陸重振、曾木龍等人，及稅捐稽徵機關處理稅
務之正確性等情，認其犯行明確，因而撤銷第一審判決，依牽連犯規定，改判論處上
訴人公司負責人，為納稅義務人，共同以不正當方法逃漏稅捐之罪刑，固非全然無見
。
惟查稅捐稽徵法第四十七條第一款規定公司法規定之公司負責人，於本法關於納稅義
務人，應處徒刑之規定適用之。係因公司為法人，無徒刑適應性，關於論處公司徒刑
之規定，轉嫁於公司負責人。原判決認定上訴人係聯增公司負責人，但該公司何時辦
妥公司設立登記﹖原判決理由僅就上訴人為聯增公司負責人之依據而為述，依其認
定之依據高雄市政府建設局（八十五）高市建設二字第一九二八四號函附具之聯增公
司章程及公司登記卡，其上並無設立登記日期之記載，僅記載該公司於八十二年二月
二十二日為解散登記等情（見上更(二)卷第二十二頁背面），此等資料，無從證明聯增
公司逃漏稅捐時上訴人係該公司負責人，有無稅捐稽徵法第四十七條第一款之適用，
即有可疑。原判決僅認定八十年間王坤地等未在該公司工作情事，竟於八十一年一月
間，在八十年度各類所得扣繳暨免扣繳憑單上虛列王坤地等領取薪資，據以向高雄市
國稅局前鎮稽徵所申報。但如果於八十一年一月前，上訴人尚非該公司負責人，或第
三人以非法方法違背上訴人本意，將之列載為負責人，則對公司處罰之徒刑，能否轉
嫁上訴人，即有研求之餘地。又依高雄市政府檢送原審之該公司公司章程及公司登記
卡上記載，公司資本額共為六百萬元，上訴人出資五百八十萬元，而股東陸富榮僅
出資五萬元。上訴人於原審曾具狀稱：「伊係慢性妄想性精神分裂症患者，基本生活
尚依賴家人，遑論公司負責人，」似有否認為公司負責人之意，並提出高雄醫學院附
設中和紀念醫院診斷書，以實其說（見上更(一)卷第二十二、二十五頁）。本次上訴理
由狀復檢附高雄市立凱旋醫院診斷書，及政府於八十五年一月八日核發之殘障手冊，
載明中度精神殘障（見本院卷）。上訴人如為有精神病患之人，是否確有出資五百八
十萬元﹖該通緝中之陸富榮有無利用上訴人與之有親戚關係及有精神病等情事將其登
記為公司負責人﹖公司設立登記之經過情形如何﹖原審並未調查明白，率行判決，尚
嫌速斷。次查稅捐稽徵法第四十七條第一款規定，公司逃漏稅捐應論處徒刑者，處罰
公司負責人，並非以公司負責人有犯罪行為為要件，而刑法第二十八條規定共同正犯
之成立，須行為人有犯意聯絡，行為分擔為要件。原判決事實欄記載上訴人與陸富榮
「共同」為之，但所憑之證據如何﹖原判決理由並未為說明，自嫌理由不備。上訴人
如確係精神分裂病患者之中度智障之人，所宣告之刑，是否以暫不執行為適當，即應
審酌其身體狀況，為適當之宣告。原判決置此等情形於不顧，泛謂「上訴人並無悔意
，難認無再犯之虞，不宜宣告緩刑」，於法亦有未洽。上開違法，或為上訴意旨所指
摘，或為本院得依職權調查之事項，應認原判決仍有發回更審之原因。
據上論結，應依刑事訴訟法第三百九十七條、第四百零一條，判決如主文。
中      華      民      國    八十六    年      九      月    十八      日
                              最高法院刑事第六庭
                                  審判長法官  黃  劍  青
                                        法官  劉  敬  一
                                        法官  林  增  福
                                        法官  林  文  豐
                                        法官  邵  燕  玲
      右正本證明與原本無異
                                              書  記  官
中      華      民      國    八十六    年      九      月    二十五    日
